臺灣高等法院高雄分院刑事判決　　　　 96年度上易字第373號
上　訴　人　臺灣屏東地方法院檢察署檢察官
被　　　告　乙○○
指定辯護人　本院公設辯護人李佩娟
上列上訴人因被告傷害案件，不服臺灣屏東地方法院96年度易字
第12號中華民國96年3 月21日第一審判決（起訴案號：臺灣屏東
地方法院檢察署95年度偵字第6257號），提起上訴，本院判決如
下：
    主  文
原判決撤銷。
乙○○共同傷害人之身體，處有期徒刑貳年，減為有期徒刑壹年
。扣案之木棍壹支沒收。
    事  實
一、乙○○與真實姓名年籍不詳綽號「阿明」及「麻吉仔」之成
    年男子，駕駛1 輛以膠帶貼住車牌之白色自用小客車，於民
    國95年10月16日下午5 時50分許，行經屏東縣屏東市○○路
    與公園東路口處，見戊○○、丙○○父子與戊○○之妻丁○○、丙○○之妻甲○○因車輛故障站在路旁等待修理廠人員
    ，因「阿明」提議要毆打戊○○與丙○○，乙○○遂與綽號
    「阿明」、「麻吉仔」等之不詳姓名之成年男子共同基於傷
    害之犯意聯絡，由乙○○及「麻吉仔」手持渠等先前在路邊
    撿拾之木棍各1 支、「阿明」手持鐵棍1 支，乙○○以木棍
    毆打丙○○，「阿明」及「麻吉仔」則各以鐵棍、木棍毆打
    蘇信博，致戊○○受有頭部挫傷、頭皮裂傷5cm 、左側橈股
    骨折、左下肢挫傷等傷害，丙○○則受有頭部挫傷併頭皮裂
    傷8cm 、左上肢及左下肢挫傷等傷害，適屏東縣警察局里港
    分局員警黃煥盛行經該處，見狀立即上前將乙○○當場制伏
    ，並扣得其所有且用以毆打丙○○之木棍1 支，而「阿明」
    、「麻吉仔」則趁亂駕駛前開自用小客車逃逸。
二、案經蘇信博、丙○○訴由屏東縣警察局屏東分局報告臺灣屏
    東地方法院檢察署檢察官偵查起訴。
    理  由
壹、程序方面：
    按被告以外之人於審判外之言詞或書面陳述，除法律有規定
  　者外，不得作為證據；又被告以外之人於審判外之陳述，雖
    不符刑事訴訟法第159 條之1 至第159 條之4 之規定，而經
    當事人於審判程序同意作為證據，法院審酌該言詞陳述或書
    面陳述作成時之情況，認為適當者，亦得為證據；另當事人
    、代理人或辯護人於法院調查證據時，知有第159 條第1 項
    不得為證據之情形，而未於言詞辯論終結前聲明異議者，視
    為有前項之同意，刑事訴訟法第159 條第1 項、第159 條之
    5 分別定有明文。本件檢察官、辯護人及被告於本院審判期
    日時，就原審判決所引用各項證據（含傳聞證據、非傳聞證
    據及符合法定傳聞法則例外之證據）之證據能力，均明示同
    意有證據能力，且於本院言詞辯論終結前，檢察官、辯護人
    及被告對於卷附具有傳聞證據性質之證據，既均已知其情，
    均未聲明異議，本院認該具有傳聞證據性質之證據，並無任
    何違法取證之不適當情形，以之作為證據使用係屬適當，自
    得採為認定事實之證據。
貳、實體方面：
一、上開犯罪事實，業據被告乙○○（下稱被告）於原審及本院
    審理中坦承不諱，核與告訴人丙○○、戊○○於警偵訊暨證
    人丁○○於警詢、證人甲○○於偵訊中證述之情節大致相符
    ，復有扣押筆錄、扣押物品目錄表各1 份、人愛醫院診斷證
    明書2 份、案發現場相片等在卷可憑，又有上開木棍1 支扣
    案可佐，被告之自白顯與事實相符，應予依法論科。
二、核被告所為，係犯刑法第277 條第1 項之傷害罪。又被告與
    綽號「阿明」、「麻吉仔」之不詳姓名之成年男子等3 人間
    ，就上開傷害被害人戊○○、丙○○之犯行，有犯意聯絡及
    行為分擔，應為共同正犯。且被告與綽號「阿明」、「麻吉
    仔」之不詳姓名之成年男子等3 人同時、地共同毆打被害人
    戊○○、丙○○2 人，係屬一共同犯罪行為同時觸犯二個傷
    害罪，應屬想像競合犯，仍僅以一罪論。
三、至於公訴人於本院審理中依循告訴人之意旨，認被告與「阿
    明」及「麻吉仔」當時以鐵棍及木棍毆打渠等頭部，且口出
    要把他們打死等語，是主觀上應係出於殺人犯意，應成立殺
    人未遂罪，因而請求變更起訴法條改論以殺人未遂罪乙事。
    經查：
  (一)殺人罪之成立，須於實施加害行為之時，即有使人喪失生命
    之故意，始足當之；又殺人與傷害之區別，應以有無殺死被
    害人之犯意為斷，至受傷處所是否致命部位，及傷痕之多寡
    ，輕重如何，僅足供認定有無殺意之參考，原不能為區別殺
    人與傷害致人死之絕對標準。因此，在判斷行為人在主觀上
    是否有殺人犯意，仍待就行為當時之客觀情狀加以判斷，亦
    即參酌被告與被害人前此有無重大利害關係或仇怨糾葛、事
    發之前雙方有無口角衝突足以引發被告殺人動機、被告使用
    傷人之工具為何、行兇之手法如何、行為當時之情狀可否認
    為被告有堅定之殺意、行為人事後有無繼續追殺被害人之舉
    動等等客觀情事，作為判斷行為人內心主觀上有無殺人犯意
    之參考。本件被告與告訴人戊○○、丙○○原先並不認識之
    事實，除被告供述在卷外，告訴人2 人於警詢中亦已陳明，
    而告訴人2 人亦明確證稱不認識其他2 名男子（見警卷第17
    頁及偵卷第42頁），足見被告、「阿明」、「麻吉仔」與告
    訴人戊○○、丙○○先前並無重大利害關係或仇怨糾葛，是
    被告等人應無置告訴人於死之殺人動機。
  (二)又查當天被告係以木棍毆打告訴人丙○○，告訴人戊○○係
    「阿明」、「麻吉仔」以木棍或鐵棍毆打之事實，除迭經被
    告於警詢、偵訊、原審訊問時供述甚明外，證人甲○○於偵
    訊中亦明確證稱：「我那時距離他們約2 步路的距離，．．
    ．乙○○打我先生，另外2 人就攻擊我公公，當時場面很混
    亂，但是這一幕我很有印象。」等語（見偵卷第6 、7 頁）
    。至告訴人戊○○、丙○○雖指稱：被告亦有毆打戊○○云
    云，然渠等當時正遭綽號「阿明」、「麻吉仔」等人毆打，
    情況已極為混亂，衡情理應無法清楚注意到係何人動手毆打
    之細節，自應以當時在旁邊之證人甲○○之證詞較為可採。
    再者，自告訴人丙○○所受傷勢觀之，除頭部外，其上、下
    肢亦有受傷，有診斷證明書在卷可考（見警卷第31頁）；而
    告訴人丙○○亦證稱：被告等人毆打其與戊○○之頭部、身
    體等處乙情（見警卷第13頁）；足見被告確非僅針對其頭部
    毆打，而告訴人戊○○亦不僅頭部受傷，有診斷證明書可證
    （見警卷第30頁），且戊○○於警詢亦證稱：被告等3 人毆
    打其頭部及身體，並用腳踢其生殖器等語（見偵卷第42頁）
    ，足認「阿明」、「麻吉仔」亦非針對其頭部毆打，自難以
    被告等人有毆打告訴人頭部乙情，遽認被告有殺害告訴人之
    犯意。
  (三)至於告訴人戊○○於警詢雖指稱：被告於毆打時，有說要將
    其與丙○○毆打致死云云，然當時在場之告訴人丙○○、及
    其配偶丁○○於警詢中均已陳稱：當時被告等人只有說『你
    們都不要處理』等語（見警卷第13頁、偵卷第16頁），而證
    人即被害人丙○○之配偶甲○○則於檢察官偵查中證稱：「
    被告等人當時有說話，但是沒有聽清楚說什麼。」等語（見
    偵卷第7 頁），而被告亦否認有說此話，衡以被告與告訴人
    戊○○原本並不認識，恐係情況混亂之下，告訴人戊○○記
    憶不清有所誤認。雖證人甲○○於本院審理中改口證稱：「
    當時被告的確有講『蘇太太的事不處理，要將你們打死』這
    句話，當時對方3 個人不是同時講的。」、「我確定對方3
    個人都有講」等語（見本院卷第97頁）。然查，證人甲○○
    於上開檢察官偵訊中已明確證稱：「（他們在打人之前有講
    什麼話？）我當時沒有聽到。」、「（當時他們打人時有說
    什麼話？）有，但我沒有聽清楚。」（見偵查卷第7 、8 頁
    ）；甚至被害人戊○○於警詢中陳稱：「（是3 名歹徒何人
    所言你們都不處理字語？）是其中1 名頭戴便帽及口罩男子
    （按即非被告）。」等語（見偵查卷第42頁）；而另被害人
    丙○○於警詢中亦陳稱：「（歹徒行兇過程除【你們不處理
    】等話外，是否還有說其他話？）我除了有聽到那一句話，
    【其他就沒聽到】。」等語（見警詢卷第14頁），是證人甲○○既於檢察官偵訊中已明確證稱：伊未聽清楚、未聽到對
    方有說何話等語，竟於本院審理中又能言之鑿鑿聲稱：確定
    有聽到對方3 個人都有講云云，豈不相互矛盾？況且遭毆打
    之丙○○對於被告有無向伊說『要將他們打死』之字語，於
    警詢中陳稱：沒聽到等語，則事後於本院審理中告訴人及其
    家屬即證人甲○○竟皆能恢復記憶並聲稱：有聽到被告有說
    『要將他們打死』等語，更屬荒繆。是告訴人及證人甲○○
    於本院審理中之上開指詞，均有重大之瑕疵，不足採信。至
    於另證人即被害人戊○○之配偶丁○○於本院審理中則證稱
    ：「（要將你們打死的話是何人說的？）當時有3 個人過來
    ，我也不知道是何人說的。」、「在庭的被告有無說要將你
    們打死的話？）我不能確定在庭被告有無說這句話。」（見
    本院卷第96頁），是該證人並無法證明被告曾口出『要將你
    們打死』等話，因而不足為被告不利之證明，一併敘明。
  (四)末查，依據人愛醫院95年11月8 日回函所載：丙○○傷勢依
    學理初判為輕傷，若無及時治療應不致有生命危險等語（見
    偵卷第49頁），是依告訴人2 人受傷程度判斷，實難認定被
    告等人有殺人之故意。雖該函文亦稱在醫學上任何情況都可
    能發生，無法排除致命之可能等語，然此均為假設性之問題
    ，無法經由嚴格證明而採為犯罪事實之認定依據。從而，依
    上開所述，堪認被告與「阿明」、「麻吉仔」並無殺人之犯
    意無訛。
四、原審據以論處被告共同傷害罪刑，固非無見；惟查：(一)被告
    與綽號「阿明」、「麻吉仔」之不詳姓名之成年男子間係屬
    共同正犯關係，原審於判決理由中卻未論述，容有未洽。(二)
    被告與綽號「阿明」、「麻吉仔」之不詳姓名之成年男子等
    3 人共同傷害被害人戊○○、丙○○2 人，係屬一共同犯罪
    行為同時觸犯二個傷害罪，應屬想像競合犯而以一罪論，原
    審亦未論及。而檢察官循告訴人之意旨，提起上訴，請求變
    更起訴法條為殺人未遂罪部分云云，雖無理由（但請求加重
    其刑部分，為有理由），惟原判決既有上開可議之處，自應
    由本院將原判決撤銷改判。爰審酌被告與告訴人素不相識，
    竟僅見「阿明」及「麻吉仔」毆打告訴人戊○○、丙○○，
    即滋意盲目附從，嚴重危害社會之秩序，所為實不足取，且
    於案發後未配合警檢調查供其餘共犯，又未與告訴人達成和
    解或賠償告訴人；惟念被告犯後坦承所有犯行且無犯罪前科
    ，有臺灣高等法院被告前案紀錄表在卷可憑，衡以其犯罪動
    機、手段、參與犯罪之程度、造成之損害等一切情狀，量處
    有期徒刑2 年。至扣案之木棍1 支，係被告用以毆打告訴人
    丙○○之工具，且係其在路邊所拾得，為其所有，應依刑法
    第38條第1 項第2 款規定宣告沒收。至於其餘共犯所持之木
    棍、鐵棍因未扣案且無法證明尚存在，為免無法執行之困擾
    ，爰不予宣告沒收，一併敘明。
五、又被告犯傷害罪雖經判處有期徒刑2 年，但因其犯罪時間在
    96年4 月24日以前，且所犯之罪非中華民國九十六年罪犯減
    刑條例第3 條之不予減刑之罪，是依上開減刑條例第2 條第
    1 項第2 款之規定，應減其刑期二分之一為有期徒刑1 年。
據上論結，應依刑事訴訟法第369 條第1 項前段、第364 條、第
299 條第1 項前段，刑法第28條、第277 條第1 項、第38條第1
項第1 款、第55條，中華民國九十六年罪犯減刑條例第2 條第1
項第2 款、第7 條，判決如主文。
本案經檢察官陳國全到庭執行職務。
中　　華　　民　　國　　96　　年　　7 　　月　　26　　日
                  刑事第四庭    審判長法  官  蕭權閔
                                      法  官  林水城
                                      法  官  吳進寶
以上正本證明與原本無異。
被告不得上訴。
檢察官如不服本判決應於收受本判決後10日內向本院提出上訴書
狀，其未敘述上訴理由者，並得於提起上訴後10日內向本院補提
理由書狀（均須按他造當事人之人數附繕本）「切勿逕送上級法
院」。
中　　華　　民　　國　　96　　年　　7 　　月　　26　　日
　　　　　　　　　　　　　　　　　　　書記官  林佳蓉
附錄本件判決論罪科刑法條：
中華民國刑法第277條第1 項
傷害人之身體或健康者，處3 年以下有期徒刑、拘役或1 千元以
下罰金。
